【裁判字號】    90,上訴,270
【裁判日期】    900614
【裁判案由】    偽造文書
【裁判全文】
臺灣高等法院刑事判決                              九十年度上訴字第二七號
    上  訴  人
    即自 訴 人  丙○○
    被      告  戊○○
                甲○○
    右  一  人
    選任辯護人  郭鑫生
    被      告  乙○○
右上訴人因被告等偽造文書等案件，不服臺灣臺北地方法院八十九年度自字第四七五
號，中華民國八十九年十一月二十九日第一審判決，提起上訴，本院判決如左：
    主  文
上訴駁回。
    理  由
一、自訴及追加自訴意旨如附件自訴狀及追加自訴狀所載。
二、按犯罪事實應依證據認定之，無證據不得推定其犯罪事實；不能證明被告犯罪者
    ，應諭知無罪之判決，刑事訴訟法第一百五十四條、第三百零一條第一項分別定
    有明文。再所謂認定犯罪事實之證據，係指足以認定被告確有犯罪行為之積極證
    據而言，如未發現相當證據，或證據不足以證明，自不能以推測或擬制之方法，
    以為裁判基礎。而自訴人之指訴，係以使被告受刑事訴追為目的，是其陳述是否
    與事實相符，仍應調查其他事實以資審認，始得為不利被告之認定（最高法院四
    十年台上字第八六號、五十二年台上字第一三○○號判例參照）。又自訴被告犯
    罪者，除應具體說明被告犯罪事實外，尚應提出適於憑以認定犯罪之證據，以為
    法院調查、審認之依據。反之，被告否認犯罪，除就自訴人所提之證據，提出反
    證或證明該事證並非真實者外，就其本身並無如自訴人所舉之犯罪時，因此項消
    極未犯罪之事實，被告無從舉證，自不負舉證責任（最高法院七十四年台上字第
    六四四四號判決參照）。
三、自訴人認被告戊○○、甲○○、乙○○涉有業務登載不實文書罪嫌，無非以原審
    法院八十八年度自字第二九二號刑事判決理由中載稱：「經本院送行政院衛生署
    醫事審議委員會（下稱醫事審議委員會）鑑定結果為：．．．一月十日當病（患
    ）之病情逐漸惡化時，該中心之護理人員即曾要求家屬考慮將病患轉往急性照顧
    之醫院」，及台北秀傳醫院（下稱秀傳醫院）於八十七年六月十五日以（八七）
    秀院字第○○四○號函覆財團法人中華民國消費者文教基金會（下稱消基會）函
    文所載：「何女士（自訴人之母何雪卿，已死亡）於元月十一日晚情況惡化時」
    不符，足見被告等於護理紀錄上（即秀傳醫院附設護理中心病室病人病情日報表
    ）記載「一月十日當病患病情逐漸惡化」係虛偽不實等語為論據。
四、訊據被告甲○○、戊○○、乙○○固分別坦承於案發時，係秀傳醫院院長、該院
    附設護理中心之護理長、護理員，惟均堅決否認有業務登載不實文書之犯行。被
    告甲○○辯稱：本件係秀傳醫院附設護理中心（下稱秀傳醫院護理中心）值班人
    員填載病人病情日報表（下稱病情日報表），依照醫院組織章程，僅需由主任馬
    靜德及副院長閱覽，無須院長批示，自不可能偽造該日報表等語。被告戊○○辯
    稱：病情日報表是值班人員乙○○所寫，並未參與製作，自無偽造可言。被告乙○○辯稱：
    病情日報表係依當時事實經過紀錄，並無偽造等語。經查：
（一）秀傳醫院護理中心八十七年一月十日之病情日報表係值班護理員溫久雅、熊毓
      瑛及被告乙○○製作後，送由該院醫事部主任馬靜德、副院長陳忠雄核章，被
      告甲○○、戊○○並無於日報表上簽章，有該病情日報表及排班表在卷可稽（
      見原審法院八十八年度自字第二九二號卷）。被告甲○○、戊○○辯稱：並無
      參與製作該日報表，自堪採信。自訴人僅因被告甲○○係該醫院院長；被告戊○○為秀傳護理中心護理長，即推認二人共同偽造文書，顯屬速斷。再依卷附
      秀傳醫院護理中心八十七年一月十日之病情日報表載稱：「上午八時至下午六
      時：p't vital sign尚穩，晨未fever，約3pm take BT：37臉潮紅，偶有咳嗽
      ，仍有痰，顯WEAKNESS，晨扶持坐輪椅約1hr，腹脹稍退，現仍Bed reat 中冰
      枕使用，宜多探視之，並多予拍痰。p't兒子約3:20再度要求 NS勿投予其母口
      服藥，NS言護士之執行醫囑乃是職責所在，無法by family之order，且NS亦仍
      如前幾日要求family能轉往大醫院治療，其子亦如前所述須由其姊做決定，但
      其姊則盼母親暫在本院先做基礎治療，再觀察而定．．．」等語（見八十八年
      度偵字第二二九號卷第六七頁背面）並未載有「一月十日當病患病情逐漸惡化
      」之字句，自訴人指稱被告乙○○等人於病情日報表虛構病患「一月十日病情
      逐漸惡化」，要屬無據。雖自訴人於本院另稱：一月十日當日並未在場，該病
      情日報表記載自訴人在場，亦屬虛載事實。惟證人即自訴人之姊丁○○於本院
      證稱：「八十七年一月十日當天我在場，我都是每天去該醫院看我母親的。當
      時我弟弟也有在場，但那天我是與他碰面或與他一起在場，我不記得了。他有
      無要求將我母親轉至其他醫院治療，我也不曉得，但當時我母親只是單純感冒
      、咳嗽而已，並無丙○○所說的重大病症，而且丙○○也有拿感冒糖漿給我母
      親喝，顯見我母親當時病症不是很嚴重。」等語（見本院九十年三月十三日訊
      問筆錄）足見自訴人指稱該日報表虛載自訴人在場，亦非屬實。至自訴人指稱
      本院提示八十八年度偵字第二二九號卷內之病情日報表，與原審法院提示之病
      情日報表不同，並聲請調閱秀傳護理中心八十七年一月十日之病情日報表原本
      。惟經本院向秀傳醫院調閱後，經該院以九十年五月十五日（九○）秀院字第
      ○○二六號函覆稱：八十七年一月十日病情日報表業已送臺灣臺北地方法院檢
      察署八十八年度偵字第二九二號案卷。而該偵查卷經原審影印後，連同原審卷
      宗一併檢呈本院審理，本院提示自訴人之上開卷宗影本內八十七年一月十日病
      情日報表，自應與原審相同，並與原本相符。自訴人聲請調閱該病情日報表原
      本，核無必要。
（二）雖原審法院八十八年度自字第二九二號刑事判決理由中載稱：「經本院送醫事
      審議委員會鑑定結果為：．．．『一月十日當病（患）之病情逐漸惡化時』，
      該中心之護理人員即曾要求家屬考慮將病患轉往急性照顧之醫院」等語。另醫
      事審議委員會八十八年十二月二十九日衛署醫字第八八○八○二三四號函鑑定
      報告亦載稱：「秀傳護理中心，顯為收治病情穩定之慢性病患為主，人員設置
      及運作亦配合此一目標，『一月十日當病患之病情逐漸惡化時』，該中心之護
      理人員即曾要求家屬考慮將病患轉往急性照護之醫院，乃因該病患所需之護理
      照護層級，已漸超出該護理中心所能提供，惟家屬拒絕該中心建議，由護理記
      錄可知，該病患已被列為值班護士必須作生命徵象監測及記錄交班之對象，於
      十月十一日二十時護士張麗珠亦曾為其量血壓、心跳、體溫及呼吸速率，並協
      助咳痰，病患於當晚之癲癇發作屬不可預知之事件，護理中心之照護並無疏失
      」等語。惟秀傳醫院護理中心八十七年一月十日病情日報表並未記載「一月十
      日當病患之病情逐漸惡化時」，已如前述。且上開鑑定報告亦未載稱該日報表
      有「一月十日當病患之病情逐漸惡化時」之記載。再依上開醫事審議委員會之
      鑑定報告所示，該鑑定報告係依台北榮民總醫院病歷及病歷摘要、台北秀傳醫
      院病歷及該案相關卷宗所作成。本院函詢該醫事委員會上開鑑定所載「一月十
      日當病患之病情逐漸惡化」之認定依據，經該醫事委員會以九十年三月二十日
      衛署醫字第○九○○○一六二二七號函覆稱「請檢送前次所送鑑定相關證卷」
      ，足證上開鑑定報告所載內容係依台北榮民總醫院病歷及病歷摘要、秀傳醫院
      病歷等為之。自訴人徒以上開鑑定報告載有「一月十日當病患之病情逐漸惡化
      時」，即任意推定被告三人於病情日報表有虛載該等事實，要屬無據。
（三）自訴人另稱：被告乙○○於八十七年一月十日值早上八時至下午四時之值班護
      理人員，竟於護理紀錄簿登載「自訴人母親病危，告知家屬將病患轉往急性照
      護之醫院」，認被告等有偽造護理紀錄犯行。惟被告戊○○、乙○○於原審供
      稱：秀傳護理中心並非醫院，無所謂護理紀錄可言，僅於病人病情有變化時才
      製作病室病人病情日報表等語，核與該護理中心護理員張麗珠於另案臺灣臺北
      地方法院檢察署八十八年度他字第七八二號案偵查中證述情節相符（見該卷第
      十頁）。即自訴人亦自陳未曾見過該護理紀錄（見原審卷第五七頁），顯見自
      訴人指訴被告等偽造護理紀錄，要屬臆測之詞。
（四）自訴人所提出之秀傳醫院八十七年六月十五日（八七）秀院字第○○四○號函
      、監察院監察業務處委託調查案件查復書等，均無隻言片語言及被告甲○○、
      戊○○、乙○○等有何偽造文書之犯行，自無從為認定被告三人犯罪之依據。
      另自訴人聲請傳喚證人溫久雅、熊敏瑛、馬靜德、陳忠雄、郭顯宗、王咪咪，
      因本件事證已明，核無必要，併此敘明。
（五）綜上所述，被告戊○○、甲○○並無參與記載秀傳醫院護理中心八十七年一月
      十日病情日報表，且該日報表亦無自訴人指稱有虛載「一月十日當病患之病情
      逐漸惡化時」之事實，被告戊○○、甲○○、乙○○自不構成偽造文書犯行。
      此外即查無證據足認被告三人確有自訴人指訴之犯行。
五、原審調查結果，認被告戊○○、甲○○及乙○○不構成犯罪，而為無罪之諭知，
    經核並無違誤。自訴人上訴，猶指被告三人犯罪，為無理由，應予駁回。
據上論斷，應依刑事訴訟法第三百六十八條，判決如主文。
中      華      民      國      九十      年    六    月     十四       日
                              臺灣高等法院刑事第十四庭
                                  審判長法  官  陳  祐  輔
                                        法  官  蔡  國  在
                                        法  官  陳  國  文
右正本證明與原本無異。
不得上訴。
                                        書記官  蔡  棟  樑
中      華      民      國    九十    年     六     月     十  四     日


司法院資訊處製作；財團法人民間司法改革基金會備份。
